【裁判字號】    89,訴,2854
【裁判日期】    900719
【裁判案由】    建築法
【裁判全文】
臺北高等行政法院判決                            八十九年度訴字第二八五四號
                              .
    原      告  甲○○
    被      告  臺北縣政府
    代  表  人  蘇貞昌縣長）.
    訴訟代理人  乙○○
右當事人間因建築法事件，原告不服台灣省政府中華民國八十九年十月七日八九府訴
一字第一二八七二六號訴願決定，提起行政訴訟。本院判決如左：
    主  文
原告之訴駁回。
訴訟費用由原告負擔。
    事  實
緣原告為坐落台北縣新莊市○○路八二九巷二十二弄四十五號一樓建築物（下稱系爭
建物）之使用人，未經領得變更使用執照，即擅自變更使用為電子遊戲場業，經被告
所屬聯合查報小組於民國（下同）八十九年三月二十五日查獲，移由被告以原告違反
建築法第七十三條後段規定，依同法第九十條規定裁處原告新台幣（下同）三十萬元
罰鍰並勒令停止使用。原告不服，提起訴願，遭駁回後，遂向本院提起行政訴訟。茲
摘敘兩造訴辯意旨如次：
甲、原告方面：
    原告未於言詞辯論期日到場，據其提出書狀，聲明、陳述如左：
一、聲明：求為判決訴願決定及原處分均撤銷，訴訟費用由被告負擔。
二、陳述：
１、原告曾於系爭建物附近開設文具店營業，嗣因生意難為，且原屋主不願續租，故
    依商業登記法規定申請停業，現尋得系爭建物，正擬重新復業，又為吸引客人，
    擬增擺舊品之益智性電子遊戲機（非賭博性且無妨害風化），且僅擺設於系爭建
    物內，尚未正式對外營業，於未依法正式申請電子遊戲場業之營利事業登記前，
    即遭被告查獲。
２、原告不知系爭建物位於工業區，其使用用途為廠房，只是看到附近有人開設便利
    商店，便跟著開店，不曉得此即違反建築法。系爭建物隔壁，分設理髮店及水電
    零件配料店，原告承租時，屋主亦未告知土地使用分區為工業區工業用地，如欲
    申請營業，僅以製造業或製造加工業為限，嗣遭被告就同一行為事實另依違反商
    業登記法及電子遊戲場業管理條例裁處三萬元及五十萬元罰鍰，欲依商業登記法
    申請復業時，方知系爭建物為工業區工業用地，建物未申請變更使用不得為其他
    使用。依據司法院釋字第二七五號解釋：「人民違反法律上之義務而應受行政罰
    之行為，法律無特別規定時，雖不以出於故意為必要，仍須以過失為其責任條件
    。」，系爭建物隔壁左右皆非工廠或加工製造廠，屋主於出租時亦未言明係工業
    區之工業用地僅能供設立工廠使用，原告在未依法申辦復業前，實難知曉系爭建
    物所在係工業區之工業用地，系爭建物未申請變更使用前，不可擅自使用，是原
    告應無過失可言。
３、退一步言，系爭建物未經申請變更使用，而擅自擺設舊品之益智性電玩，似有違
    反建築法第七十三條之規定，惟並非被告所言「十五台電玩均插電營業中」，因
    原告所有之電玩皆為舊品之益智性電玩，且係擬增設而暫先隨意擺置，尚未對外
    公開。被告稽查時，恰有隔壁鄰居之待役青年（已滿十八歲）二人要求先行試玩
    ，故先開啟二台電玩，供該二青年試玩，其餘之十三台電玩均未插電，被告稽查
    認定原告十五台電玩均插電營業中，而依其裁量基準，一般商號擺放電玩機具者
    ，一台六萬元，二台十二萬元，依此遞推至五台三十萬元，遂處以原告最高額三
    十萬元之罰鍰。被告誤認原告擺設十五台電玩（應為二台而非十五台），係基於
    錯誤之事實認知而為裁量，其裁量應為違法，另臺灣省政府亦以原告擺設十五台
    電玩之事實，認被告依其裁量基準為最高額罰鍰並無違誤，訴願決定及原處分均
    屬違法，應予以撤銷。
乙、被告方面：
一、聲明：求為判決駁回原告之訴，訴訟費用由原告負擔。
二、陳述：
１、系爭建物領有被告所屬工務局核發八三使字第六八八號使用執照，使用分區為工
    業區，使用用途一樓為廠房。被告所屬聯合稽查小組於八十九年三月二十五日在
    系爭建物內發現現場擺設電子遊戲機十五台，均插電營業中，並設置投幣口，且
    有兩位不特定人士正在把玩，經被告所屬建設局認定現場使用狀況為非電子遊戲
    場業而經營電子遊戲場業務，有被告所屬聯合查報小組稽查電子遊戲場業記錄表
    可稽。被告所屬建設局並以八十九年四月一日八九北府建管字第一一五九四八號
    函認定其營業行為為經營玩具販賣、電子遊戲場業務，而裁罰原告在案。原告並
    未領得系爭建物之變更使用執照即擅自變更使用，其違反事實洵堪認定。
２、原告所訴：「．．．並非被告所言之十五台電玩插店營業中，因原告所有之電玩
    皆為舊品之益智性電玩，且係擬增設而暫先隨意擺設，尚未對外公開，於被告稽
    查時恰有隔壁鄰居之待役青年（已滿十八歲）二人要求先行試打，故先開啟二台
    電玩，供該二青年試玩，其餘十三台電玩均未插電，．．．」乙節。惟被告所屬
    聯合查報小組於八十九年三月二十五日稽查，現場係經營玩具販賣，並擺設電子
    遊戲機，且有二位客人正在把玩，該稽查紀錄表經現場人員（原告）親閱無訛後
    始簽名捺印，故原告所訴，難謂非原告經被告所屬聯合查報小組查獲後，為卸責
    減輕罰鍰而找之藉口。
３、被告對違規經營電玩業者，依案例類型及情節輕重，訂定裁量標準，凡建築物使
    用人經營電玩業者核處三十萬元；建築物所有權人供他人經營電玩者，初犯核處
    十萬元，再犯核處三十萬元；一般商號擺設電玩機具者，一台罰處六萬元，二台
    十二萬元，依此遞增至五台以上三十萬元。系爭建物現場擺設電子遊戲機十五台
    ，被告乃以原告違反建築法第七十三條規定，爰依同法第九十條規定，以八十九
    年五月二十四日八九北府工使字第一八四七○二號函，裁罰建築物使用人三十萬
    元罰鍰，並無違誤。被告為遏止非法電玩，對無視被告宣導之苦心與取締之決心
    仍違法經營電玩之店家，決定要貫徹執行嚴格取締。本件原告無視被告取締之決
    心，基於上述因由，被告依建築法從重予以裁罰，實猶不足昭炯戒。
４、鑑於非法電玩對社會風氣素有不良影響，基於保護未成年之青少年身心發展，避
    免深夜不歸，留連非法電玩場所，為維護縣民安全、安寧生活環境之立場，在經
    過縝密之調查分析後，被告決定將「電子遊藝場業管理方案」列為重大縣政工作
    ，並於八十七年三月十日召記者會對外宣告「電子遊藝場業管理方案」—「不准
    新設」、「監督合法」、「清剿非法」，以及未來各項嚴格取締之作為，同時進
    行各項前置宣導措施（包括八十七年三月十三日寄發「敬告合法業者函」三十封
    ，要求合法業者嚴予自律、同月十八日寄發「敬告屋主函」四百八十五封，呼籲
    房屋所有權人儘速排除將自有房屋供人非法使用、同月二十五日寄發「勸導同學
    函」五十二萬封，請台北縣各國中、小學學生勿涉足電玩場所），同年四月一日
    起展開「清剿非法」之取締行動，至今已迫使非法電玩關門結束營業，但其暴利
    仍使不肖業者轉往超商、書店、一般商號合作，以化整為零，寄台方式營業，使
    得非法電玩又有死灰復燃跡象，原告知法犯法，心存僥倖，試探被告執行公權力
    之決心與能力，基於上述因由，被告依法處分並無違誤。
    理  由
一、本件原告經合法通知，未於言詞辯論期日到場，核無行政訴訟法第二百十八條準
    用民事訴訟法第三百八十六條各款所列情形，因依被告之聲請，由其一造辯論而
    為判決。
二、按「建築物．．．非經領得變更使用執照，不得變更其使用。」、「違反第七十
    三條後段規定擅自變更使用者，處建築物所有權人或使用人新台幣六萬元以上三
    十萬元以下罰鍰，並勒令停止使用。．．．」為建築法第七十三條後段及第九十
    條第一項前段所規定。
三、本件系爭台北縣新莊市○○路八二九巷二十二弄四十五號一樓建築物，領有被告
    所屬工務局核發八三使字第六八八號使用執照，使用分區為工業區，使用用途一
    樓為廠房。原告未經領得變更使用執照，即擅自變更使用為電子遊戲場業，經被
    告所屬聯合查報小組於八十九年三月二十五日現場勘查發現，且經原告本人於「
    台北縣政府聯合查報小組稽查電子遊戲場業紀錄表」上簽名捺印無訛，此有系爭
    建物使用執照存根、被告所屬聯合查報小組稽查電子遊戲場業紀錄表影本等附卷
    可證，自堪信為真實。
四、原告雖主張其擺設於系爭建物內之益智性電子遊戲機，未正式對外營業，系爭建
    物隔壁皆非工廠或加工製造廠，屋主於出租時並未言明係工業區之工業用地僅能
    供設立工廠使用，原告在未依法申辦復業前實難知曉，依司法院釋字第二七五號
    解釋，應無過失云云。第查被告所屬聯合查報小組稽查人員查獲當時，有十五台
    電子遊戲機擺設於系爭建物內，插有電源，並有二位客人把玩，核其情形顯有營
    業行為，此於「台北縣政府聯合查報小組稽查電子遊戲場業紀錄表」中記載綦詳
    ，原告空言否認有對外營業事實，殊不足採。又原告在申辦營業登記獲准之前，
    本不得為營業行為，且其在申辦營業登記時，應即備妥相關證件供主管機關審查
    是否符合都市計畫法令、建築管理法令規定事項等，原告卻在未經核准營業登記
    前即行開業，為被告另以八十九年四月一日八九北府建管字第一一五九四八號函
    ，以原告違反商業登記法第三條規定，而依同法第三十二條第一項規定，命令停
    止營業並處罰鍰三萬元在案，是原告辯稱其無過失云云，委無可採。又建築法第
    九十條規定，違反同法第七十三條後段規定擅自變更使用者，處六萬元以上三十
    萬元以下罰鍰並勒令停止使用，乃賦予主管機關行政裁量權，主管機關於法定範
    圍內予以裁罰，尚難指為違法。
五、綜上，本件原告未經領得變更使用執照而擅自變更建築物之使用，其事證明確，
    被告裁處原告三十萬元罰鍰並勒令停止使用，徵諸首開規定，洵屬有據，訴願決
    定予以維持，亦無不合。原告猶執前詞，聲明撤銷，為無理由，應予駁回。
據上論結，本件原告之訴為無理由，爰依行政訴訟法第九十八條第三項前段、第二百
十八條、民事訴訟法第三百八十五條第一項前段，判決如主文。
中    華    民    國     九十        年      七      月      十九       日
                              臺 北 高 等 行 政 法 院  第 三 庭
                                          審 判 長 法  官  吳慧娟
                                                   法  官  劉介中
                                                   法  官  曹瑞卿
右為正本係照原本作成。
如不服本判決，應於送達後二十日內，向本院提出上訴狀並表明上訴理由，如於本判
決宣示後送達前提起上訴者，應於判決送達後二十日內補提上訴理由書（須按他造人
數附繕本）。
中    華    民    國     九十        年      七      月      十九       日
                                                   書記官  方偉皓


司法院資訊處製作；財團法人民間司法改革基金會備份。
